【裁判字號】    92,金重訴,2685
【裁判日期】    950209
【裁判案由】    背信等
【裁判全文】
臺灣臺中地方法院刑事判決  92年度金重訴字第2685號
公  訴  人  臺灣臺中地方法院檢察署檢察官
被      告  寅○○
選任辯護人  賴書貞律師
被      告  壬○○
                    通訊處：臺.
選任辯護人  林道啟律師
上列被告因背信等案件，經檢察官提起公訴（九十二年度偵字第
八八四七、八八九四、一○五九八、一○五九九、一○六○○號
），本院判決如下：
    主    文
寅○○共同連續為他人處理事務，意圖為自己不法之利益，而為
違背其任務之行為，致生損害於本人之財產，處有期徒刑伍年。
壬○○共同連續為他人處理事務，意圖為自己不法之利益，而為
違背其任務之行為，致生損害於本人之財產，處有期徒刑陸月，
如易科罰金，以佰元折算壹日，緩刑貳年。
    犯罪事實
一、寅○○自民國（下同）七十五、六年間起，擔任臺中市第九
    信用合作社（以下簡稱臺中九信）理事，兼任放款審議委員
    ，為受臺中九信全體社員之委託而為他人處理事務之人員。
    寅○○於如附表所示之時間，另為「皇建建設股份有限公司
    」（以下簡稱皇建公司）之負責人，「大倡國際商務股份有
    限公司」（以下簡稱大倡公司）之負責人，並曾擔任「仁友
    汽車客運股份有限公司」（以下簡稱仁友公司）之常務董事
    兼總經理。壬○○係自八十一年六月十八日起，進入皇建公
    司擔任會計兼總務，其工作內容為負責辦理公司員工之勞工
    保險、協助寅○○申請貸款事宜以及辦理寅○○家中雜事等
    。寅○○明知財政部所定「信用合作社對每一社員授信最高
    總額」（財政部七十八年一月十日臺財融字第七七○九六○
    三八一號函訂定，八十年五月三十一日臺財融字第八○一二
    九七三六六號函、八十三年六月十四日臺財融字第三一九八
    二六六七號函修正）明定，信用合作社對單一社員授信最高
    總額不得超過新臺幣（以下同）八千萬元，其中無擔保授信
    總額不得超過二千萬元，然而為取得資金供自己週轉使用，
    竟基於意圖自己不法利益之概括犯意，於如附表所示B-02至
    B-13（B-07除外，詳後述）之時間，覓由員工或親友戌○○
    （大倡公司總經理）、戊○（大倡公司總工程師）、沈菁惠
    、王慧蘭（以上二人為皇建公司職員）、張慧珠（妹妹）、
    李時中、黃瑞基、林萬源、黃嫦霞、陳義興、劉周能（以上
    六人為仁友公司職員）、紀森泉（友人）、黃金蘭（太太）
    、何賴滿（姑姑）、賴澤權（兒子）、孟憲文（皇建公司副
    課長）、翁啟川（皇建公司所興建房屋之工地主任）、劉瑞
    祥（大倡公司職員）、魏隆誼（友人，巧新工業股份有限公
    司總經理）、張文嘉（皇建公司職員）、解春長（友人，已
    歿）、陳宏輝（大倡公司職員）及知情之壬○○等人充當人
    頭借戶，賴彥雄（仁友公司業務經理）及李鴻文（友人）二
    人充當人頭地主，由寅○○決定欲貸款之金額，指示壬○○
    填寫貸款申請資料，向臺中九信辦理貸款，實際則均由寅○
    ○取得運用，部分貸款案並由寅○○擔任連帶保證人。寅○
    ○即以此方式，並與臺中九信理事主席申○○、總經理張汶
    池、儲蓄部協理胡阿樟、經理葉天福（以上四人原由檢察官
    併由臺灣高等法院臺中分院審理，經該院退回檢察官另行偵
    查中）、臺中九信總社副總經理兼授信小組召集人乙○○，
    臺中九信副總經理未○○、東山分社經理巳○○、儲蓄部經
    理卯○○、己○○、建成分社經理亥○○（以上六人均另行
    審結）及皇建公司總務壬○○等人，共同基於意圖為寅○○
    不法利益之犯意聯絡，以此方法迴避貸款額度上限，即所謂
    「分散貸款、集中使用」，而為違背其任務之行為，致生損
    害於臺中九信全體社員之財產。為順利讓寅○○取得貸款，
    臺中九信某不詳放款經辦人員曾告知壬○○稱：收入要填寫
    高一點，如此才能借多一點錢，壬○○即依言在前述人頭借
    款人之個人資料表上，故意虛增人頭戶之年收入金額，以製
    造人頭戶有還款能力之假象。嗣寅○○關聯戶之部分貸款案
    到期無法償還，寅○○即以將擔保品先後虛偽過戶予賴彥雄
    、李鴻文之方式，以原擔保土地供擔保並重新估價，而造成
    臺中九信約四億一千七百五十一萬六千元之催收款項，使臺
    中九信及全體社員之財產發生重大損害，其詳情如下：
（一）B-02部分：八十年十一月十九日，寅○○以其所經營大倡
      公司總經理戌○○、總工程師戊○，及皇建公司職員沈菁
      惠、王慧蘭等四人為人頭，由寅○○及其兒子賴澤權提供
      其二人所有坐落臺中市○○區○○段一四八六、一四八五
      、一四八五─一、一四八五─二、一四八五
      ─三地號土地及臺中市○○路七十號建物，以戌○○名義
      向臺中九信儲蓄部辦理六千萬元之抵押貸款，另以戊○、
      沈菁惠、王慧蘭三人辦理各二千萬元之信用貸款（以前揭
      土地建物為副擔保品），四人計一億二千萬元，做為購買
      土地之價款。為使寅○○順利取得款項，壬○○之前任會
      計兼總務（姓名不詳，起訴書誤為壬○○）將僅係員工之
      沈菁惠之個人資料表中年度收支情形虛增為二百二十九萬
      二千元（實際年收入僅二十餘萬元），王慧蘭則虛增為二
      百四十萬元（實際收入每月僅二萬八千元，年收入約三十
      三萬餘元）。臺中九信負責徵信之人員亦明知該等貸款案
      實際上為寅○○之貸款案件，予以配合放水，未據實進行
      徵信調查，將個人資料表之年度收支情形如數轉錄至信用
      調查表，詎葉天福、胡阿樟、張汶池、申○○等人明知本
      案實際上係寅○○之貸款，已超過每一社員貸款不得超過
      八千萬元，其中無擔保貸款不得超過二千萬元之規定，竟
      由胡阿樟向放款襄理曾欽榜偽稱係寅○○與前揭人頭戶合
      夥蓋房子，指示曾欽榜將前揭提供擔保之土地抵押權設定
      為一億五千萬元，亦未依規定進行徵信調查，即如數准貸
      計一億二千萬元，當日臺中九信撥款後，全數轉入寅○○
      於臺中九信二三─一三─00000000號之帳戶。之
      後戌○○部分之貸款於八十六年七月十八日、戊○、沈菁
      惠、王慧蘭三人之貸款於八十六年七月二十三日即因違約
      繳息轉為催收款，計本息為一億二千五百八十四萬七千元
      ，使臺中九信及全體社員受有財產之損害。
（二）B-03部分：八十一年五月十一日，寅○○商得仁友公司業
      務經理賴彥雄同意，將實為寅○○所有，但登記於何楊清
      合名下，坐落臺中市○○區○○段一五九、一六○、一六
      ○─一、一六一、三○七、六四五─一、六四五─十、六
      四五─十一地號（現已改編為臺中市○○區○○段六七、
      六八、六九、七○、七一、七二、七七、七八地號）等土
      地，虛以「買賣」為由辦理過戶登記於賴彥雄名下，並由
      不知情之代書邱作賢於八十一年六月二十二日代為向臺中
      市中正地政事務所提出申請，使不知情之地政事務所人員
      於八十一年六月二十六日，將此不實之事項，登載於職務
      上所掌之土地登記簿上，足以生損害於地政機關對地籍資
      料管理之正確性。八十一年六月一日，寅○○以其胞妹張
      慧珠、張慧珠之配偶蔡鴻德、仁友公司員工李時中、皇建
      公司之職員賴素蜜、蔡維忠、陳玄宗等六人為人頭，由任
      職於仁友公司之人頭地主賴彥雄提供實際係寅○○所有之
      前述土地為副擔保品，向臺中九信東山分社辦理每人各二
      千萬元之信用貸款，並以前述記載不實之土地登記資料，
      向臺中九信東山分社提出行使之。巳○○、乙○○、張汶
      池、申○○等人明知該案實際上係寅○○之貸款，已超過
      每一社員貸款不得超過八千萬元，其中無擔保貸款不得超
      過二千萬元之規定，竟違背任務，如數准貸計一億二千萬
      元。八十一年六月一日，臺中九信撥款予張慧珠、蔡鴻德
      各二千萬元，均轉入寅○○於臺中九信二三─一三─00
      000000號之帳戶；八十一年六月二十六日，臺中九
      信撥款予李時中，亦轉入寅○○於臺中九信二三─一三─
      00000000號之帳戶。至八十三年三月十五日，因
      前揭貸款到期，賴彥雄不願再擔任人頭地主，寅○○遂另
      央請友人李鴻文充當前揭土地之人頭地主，明知前揭土地
      並無買賣之事實，竟虛以「買賣」為由辦理過戶登記於李
      鴻文名下，並委由不知情之代書江月珍於八十四年四月十
      一日代為向臺中市中正地政事務所提出申請，使不知情之
      地政事務所人員於八十四年四月十九日，將此不實之事項
      ，登載於職務上所掌之土地登記簿上，足以生損害於地政
      機關對地籍資料管理之正確性。於申辦後述貸款時，並以
      該等記載不實之土地登記資料，向臺中九信東山分社提出
      行使之。因蔡鴻德等人亦不願再借人頭與寅○○，僅餘張
      慧珠及李時中繼續充任人頭，寅○○乃另覓皇建公司職員
      黃嫦霞、仁友公司職員黃瑞基、林萬源、陳義興四人為人
      頭，利用人頭借新債以償還蔡鴻德等人之舊債方式（即借
      新還舊），壬○○為使寅○○為順利取得款項，將僅係家
      庭主婦之張慧珠及年薪微薄之李時中、黃瑞基、林萬源、
      黃嫦霞、陳義興等人之個人資料表中年度收支情形，由壬
      ○○之前任會計兼總務（姓名不詳）及壬○○分別填寫虛
      增為三百二十萬元（張慧珠係家庭主婦無收入）、二百三
      十萬元（李時中實際年收入僅三十餘萬元）、三百二十萬
      元（黃瑞基實際年收入僅三十餘萬元）、二百四十萬元（
      林萬源實際年收入僅三十餘萬元）、三百六十萬元（黃嫦
      霞實際年收入僅七十萬元）、二百四十萬元（陳義興實際
      年收入僅三、四十萬元），臺中九信負責徵信之人員亦明
      知該等貸款案件實際上為寅○○之貸款案件，予以配合放
      水，未據實進行徵信調查，將個人資料表之年度收支情形
      如數轉錄至信用調查表，臺中九信並核貸張慧珠、李時中
      、黃瑞基、林萬源、黃嫦霞各二千萬元，陳義興部分則准
      貸一千七百萬元，計一億一千七百萬元，當日臺中九信撥
      款後，另由寅○○於臺中九信二八八八─九號支票存款帳
      戶提領三百萬元，合計一億二千萬元，全數轉入賴彥雄於
      臺中九信二三─一二─00000000號帳戶，並用以
      償還前張慧珠、李時中、蔡鴻德、陳玄宗、蔡維忠、賴素
      蜜等六人頭戶各二千萬元之信用貸款。前揭土地過戶予人
      頭地主李鴻文後，臺中九信於八十四年五月一日對於前揭
      土地辦理重估價，經乙○○、巳○○、張子金及調查員辛
      ○○前往現場查估後，辛○○評估前揭土地之放款值為七
      千九百四十五萬七千餘元，因與現欠金額一億一千七百萬
      元差距過大，巳○○為使寅○○免於立即償還貸款，遂於
      八十四年五月一日之不動產副擔保調查報告表上批註「查
      申請人林萬源等六人及標的物所有權人李鴻文提供北屯區
      ○○段一五九號等八筆土地，位於大坑風景區內，環境優
      美，時價約一億九千八百零五萬元正，以○．九五一折貸
      放一億一千七百萬元正，擬送授信小組審議」等字樣，並
      經授信小組於八十四年五月五日同意貸放一億一千七百萬
      元。之後張慧珠等人之貸款於八十六年十一月二十七日即
      因違約繳息轉為催收款，計一億二千一百九十八萬四千元
      ，使臺中九信及全體社員受有財產上之損害。
（三）B-04部分：八十一年七月二十五日，寅○○為購買B-03貸
      款案之前述臺中市○○區○○段土地，因資金不足且無法
      以B-03貸款案之土地貸得足額款項，遂向張汶池表示為臨
      時週轉，欲向臺中九信辦理信用貸款，以仁友公司職員劉
      周能、友人紀森泉及白柯碧花、邱于珊等四人為人頭，由
      寅○○提供其所有，坐落臺中縣大雅鄉○○段二七一─三
      五、二七一─三六、二七一─三七、二七一─三九、二七
      一─四○、二七六、二七七地號、永興段三一、三二地號
      、大明段九九○、一○○地號之畸零土地為副擔保品，向
      臺中九信東山分社辦理劉周能、紀森泉、白柯碧花各一千
      八百萬元及邱于珊六百萬元之信用貸款，臺中九信並核貸
      計六千萬元，八十一年八月二十八日並有二千萬元自白柯
      碧花轉入寅○○於臺中九信二三─一三─0000000
      0號之帳戶。八十四年九月二十九日，寅○○另以劉周能
      、紀森泉、何賴滿、解春長（已歿）等四人向臺中九信申
      請每人各一千五百萬元之信用貸款，為使寅○○順利取得
      款項，壬○○將何賴滿、黃金蘭、劉周能、紀森泉等人之
      個人資料表中年度收支情形虛增為四百九十萬元（何賴滿
      係家庭主婦無固定收入）、五百五十萬元（黃金蘭係家庭
      主婦無收入）、二百六十萬元（劉周能實際年收入僅四十
      萬元）、四百三十萬元（紀森泉實際年收入僅二百萬元）
      ，臺中九信負責徵信之人員亦明知該等貸款案件實際上為
      寅○○之貸款案件，予以配合放水，未據實進行徵信調查
      ，將個人資料表之年度收支情形如數轉錄至信用調查表，
      而巳○○、乙○○、張汶池、申○○等人明知渠等係寅○
      ○之人頭戶，已超過每一社員貸款不得超過八千萬元，其
      中無擔保貸款不得超過二千萬元之規定，仍違背任務而未
      據實進行徵信調查而准予貸放。臺中九信撥款後，寅○○
      即用以償還劉周能、紀森泉、白柯碧花、邱于珊之貸款，
      嗣後因解春長死亡，寅○○復以黃金蘭為人頭向臺中九信
      申請信用貸款一千五百萬元，經臺中九信核撥後，即用以
      償還解春長前向臺中九信之貸款。之後劉周能等人之貸款
      於八十七年一月六日即因違約繳息轉為催收款，計本息六
      千二百零六萬元，使臺中九信及全體社員受有財產之損害
      。
（四）B-05部分：八十二年一月二十一日，寅○○以其子賴澤權
      為人頭，提供賴澤權所有，坐落臺中市○○區○○段八○
      七、八○七─一、八○七─二、八○七─三地號土地及臺
      中市五中巷十五弄六號為擔保品，向臺中九信一心分社辦
      理貸款，壬○○為使寅○○順利取得款項，將無收入之賴
      澤權個人資料表中年度收支情形虛增為三百八十萬元，臺
      中九信負責徵信之人員亦明知該案實際上為寅○○之貸款
      案件，予以配合放水，未據實進行徵信調查，將個人資料
      表之年度收支情形如數轉錄至信用調查表，已超過每一社
      員貸款不得超過八千萬元，其中無擔保貸款不得超過二千
      萬元之規定，張汶池、申○○等人仍准貸二千五百萬元，
      寅○○亦未依規定於放款審議委員會中迴避審查該筆貸款
      。八十二年一月三十日臺中九信撥款後，即轉入寅○○於
      臺中九信二三─一三─00000000號之帳戶。之後
      賴權澤之貸款於八十九年九月二十六日即因違約繳息轉為
      催收款，計本息二千三百九十五萬元，經聲請法院拍賣前
      揭擔保品，經減拍為一千零七十二萬元仍未拍定，使臺中
      九信及全體社員受有財產上之損害。
（五）B-06部分：八十三年一月二十四日，寅○○因購買臺中縣
      大雅鄉○○段之土地資金不足，以皇建公司職員孟憲文、
      壬○○、翁啟川三人為人頭，提供寅○○開立之支票三張
      為擔保品，向臺中九信儲蓄部辦理貸款，壬○○為使寅○
      ○順利取得款項，將其個人資料表中年度收支情形虛增為
      六十萬元（實際年收入僅三十萬元），並在孟憲文、壬○
      ○、翁啟川之借款申請書上偽填「購買建材」為申請貸款
      用途，臺中九信負責徵信之人員亦明知該等貸款案件實際
      上為寅○○之貸款案件，予以配合放水，未據實進行徵信
      調查，將個人資料表之年度收支情形如數轉錄至信用調查
      表，而葉天福、未○○、張汶池、申○○等人均明知該案
      實際上係寅○○之貸款，已超過每一社員貸款不得超過八
      千萬元，其中無擔保貸款不得超過二千萬元之規定，竟違
      背職務，即核貸每人三百萬元，計九百萬元。八十三年一
      月二十四日臺中九信撥款後，即全數轉入寅○○於臺中九
      信二三─一三─00000000號之帳戶，之後孟憲文
      等三人之貸款於八十六年七月二十三日即因違約繳息轉為
      催收款，計本息八百十五萬七千元，使臺中九信及全體社
      員受有財產上之損害。
（六）B-08及B-09部分：八十三年十月八日，寅○○為取得資金
      週轉，以其妻黃金蘭為人頭，並以登記在黃金蘭名下，坐
      落(1)臺中縣大雅鄉○○段第二五二─八四、二五二─八九
      、二六八─九、二七三─三六地號土地（持分萬分之二一
      三○）及臺中縣大雅鄉○○路一二七號四樓建物，(2)臺中
      縣大雅鄉○○段第二九五地號土地（持分十萬分之一○四
      四）及臺中縣大雅鄉○○路一二巷六十八號建物，向臺中
      九信儲蓄部辦理抵押貸款。壬○○為使寅○○順利取得貸
      款，將原為家庭主婦，無固定收入之黃金蘭個人資料表中
      年度收入情形虛增為五百五十萬元，臺中九信辦理徵信人
      員亦明知該等貸款案件實際上為寅○○之貸款案件，予以
      配合放水，未據實進行徵信調查，將個人資料表之年度收
      支情形如數轉錄至信用調查表。而卯○○、未○○、張汶
      池、申○○等人明知本案實際上係寅○○之貸款，已超過
      每一社員貸款不得超過八千萬元，其中無擔保貸款不得超
      過二千萬元之規定，竟違背任務，即分別准貸二百九十二
      萬元及五百三十三萬元，計八百二十五萬元。同日臺中九
      信撥款後，即有九百十九萬元（部分係帳戶內原有之資金
      ）自黃金蘭帳戶轉入寅○○於臺中九信二三─一三─00
      000000號帳戶。之後前揭因違約繳息轉為催收款，
      經以提供之擔保品聲請法院拍賣，分配拍賣所得價款後，
      仍分別積欠一百零九萬六千元、四百二十七萬三千元，計
      五百三十六萬九千元，使臺中九信及全體社員受有財產上
      之損害。
（七）B-10部分：於八十三年十月十八日，寅○○為取得資金週
      轉，以翁啟川、劉瑞祥、魏隆誼、張文嘉、解春長、何賴
      滿等人頭戶，充當寅○○所投資興建，尚未出售之餘屋之
      「買受人」，明知(1)臺中縣大雅鄉○○段第九八七地號土
      地（持分十萬分之一○一○）、臺中縣大雅鄉○○路○段
      八十六巷四十二號（翁啟川部分），(2)臺中縣大雅鄉○○
      段第九八七地號土地（持分十萬分之一一一八）、臺中縣
      大雅鄉○○路○段八十六巷五十號、臺中縣大雅鄉○○段
      第九八七地號土地（持分十萬分之一一一八）、臺中縣大
      雅鄉○○路○段八十六巷四十六號（劉瑞祥部分），(3)臺
      中縣大雅鄉○○段第九八七地號土地（持分十萬分之一一
      ○一）、臺中縣大雅鄉○○路○段八十六巷二十二號、臺
      中縣大雅鄉○○段第九八七地號土地（持分十萬分之一一
      三三）、臺中縣大雅鄉○○路○段八十六巷二十四號（魏
      隆誼部分），(4)臺中縣大雅鄉○○段第三二九地號土地（
      持分萬分之九八）及臺中縣大雅鄉○○路二十三巷十二號
      建物（張文嘉部分），(5)臺中縣大雅鄉○○段第九八七地
      號土地及臺中縣大雅鄉○○路○段八十六巷五十四號（解
      春長部分），(6)臺中縣大雅鄉○○段第九八七地號土地（
      持分十萬分之一一○○）及臺中縣大雅鄉○○路○段八十
      六巷五十二號（何賴滿部分）之土地建物，並無買賣之事
      實，竟基於概括之犯意，連續以「買賣」為登記原因，虛
      偽辦理過戶登記於翁啟川、劉瑞祥、魏隆誼、張文嘉、解
      春長、何賴滿名下，並委由不知情之代書呂明煌（複代理
      人江月珍、楊淑芬）於八十三年十月二十九日、八十三年
      十二月二十八日向臺中縣豐原地政事務所提出申請，使不
      知情之該地政事務所承辦人員分別將此不實之事項，登載
      於職務上所掌之土地登記簿上，足以生損害於地政機關對
      地籍資料管理之正確性。嗣寅○○即指示壬○○以前揭人
      頭戶用不實之「購屋」名義向臺中九信儲蓄部申請貸款，
      並以前述記載不實之土地登記資料，向臺中九儲蓄部提出
      行使之。壬○○為使寅○○順利取得貸款，將劉瑞祥、魏
      隆誼、何賴滿之個人資料表中年度收支情形虛增為一百八
      十萬元（劉瑞祥實際年收入僅六十萬元）、一百九十萬元
      （魏隆誼實際年收入僅六、七十萬元）、四百九十萬元（
      何賴滿係家庭主婦無固定收入），臺中九信負責徵信之人
      員亦明知該等貸款案件實際上為寅○○之貸款案件，予以
      配合放水，未據實進行徵信調查，逕將個人資料表之年度
      收支情形如數轉錄至信用調查表，而卯○○、未○○、張
      汶池、申○○等人明知本案實際上係寅○○之貸款，亦違
      背任務而未據實進行徵信調查，即核貸(1)翁啟川部分：五
      百萬元，(2)劉瑞祥部分：五百六十萬元及五百萬元，(3)魏
      隆誼部分：五百八十萬元及六百萬元，(4)張文嘉部分：六
      百萬元，(5)解春長部分：四百八十萬元，(6)何賴滿部分：
      五百萬元，計四千三百二十萬元，經臺中九信撥款後，款
      項多數轉入寅○○個人之存款帳戶。之後前揭因違約繳息
      轉為催收款，經以提供之擔保品聲請法院拍賣，分配拍賣
      所得價款後，仍分別積欠本息(1)翁啟川部分：三百萬零八
      千元，(2)劉瑞祥部分：二百十九萬八千元及二百二十五萬
      九千元，(3)魏隆誼部分：二百二十三萬五千元及二百四十
      八萬三千元，(4)張文嘉部分：三百三十八萬五千元，(5)解
      春長部分：二百八十萬五千元，(6)何賴滿部分：二百零九
      萬四千元，計二千零四十六萬七千元，使臺中九信及全體
      社員受有財產上之損害。
（八）B-11部分：八十四年二月二十一日，寅○○為取得資金週
      轉，以劉瑞祥、陳宏輝、魏隆誼等三人為人頭，向臺中九
      信一心分社申請信用貸款，為使寅○○順利取得款項，壬
      ○○將劉瑞祥、陳宏輝、魏隆誼之個人資料表中年度收支
      情形虛增為一百八十萬元（劉瑞祥實際年收入僅約六十萬
      元）、二百一十萬元（陳宏輝實際年收入僅約八十萬元）
      、一百九十萬元（魏隆誼實際年收入僅六十至七十萬元）
      ，臺中九信負責徵信之人員亦明知該等貸款案件實際上為
      寅○○之貸款案件，予以配合放水，未據實進行徵信調查
      ，將個人資料表之年度收支情形如數轉錄至信用調查表，
      而亥○○、張汶池等人即核貸(1)劉瑞祥部分：一千六百萬
      元，(2)陳宏輝部分：一千六百萬元，(3)魏隆誼部分：一千
      四百萬元，計四千六百萬元，經臺中九信撥款後，分別匯
      款至寅○○掌控之帳戶。之後前揭貸款因違約繳息轉為催
      收款，即(1)劉瑞祥部分：九百九十八萬二千元，(2)陳宏輝
      部分：九百九十八萬二千元，(3)魏隆誼部分：七百八十七
      萬六千元，計二千七百八十四萬元，使臺中九信及全體社
      員受有財產上之損害。
（九）B-12部分：八十四年六月五日，寅○○為償還前以邱鵬藻
      為人頭而向臺中九信貸款二千萬元，以其姪女庚○○為人
      頭，由李鴻文提供其所有坐落臺中市○○區○○段第六四
      六─一、六四六─五、六四六─六地號土地（已改編為臺
      中市○○區○○段第七三、七五、七六地號），向臺中九
      信儲蓄部辦理抵押貸款，為順利取得款項，將庚○○之個
      人資料表中年度收支情形虛增為三百一十萬元（庚○○八
      十四年度綜合所得總額僅約三十八萬元），本件擔保品經
      估價員子○○估價之放款值僅一千三百五十餘萬元，惟卯
      ○○、未○○、張汶池等人明知本件實際上係寅○○之貸
      款，竟為免寅○○需一次償還因重新估價而發生原擔保不
      足之七百萬元差額，而違背職務，推由卯○○簽擬意見要
      求提高貸放金額至一千九百五十萬元，臺中九信並准貸一
      千九百五十萬元，經臺中九信儲蓄部撥款後，該款項即用
      以償還邱鵬藻於臺中九信之貸款本金二千萬元。之後前揭
      貸款於八十四年六月五日即因違約繳息轉為催收款計二千
      萬元，經以提供之擔保品聲請法院拍賣，至特別拍賣程序
      拍賣價一千三百六十萬元仍無人應買，使臺中九信及全體
      社員受有財產上之損害。
（十）B-13部分：八十五年三月八日，寅○○急需資金週轉，以
      皇建公司員工賴清潭為人頭，由寅○○提供其與黃金蘭二
      人所有坐落(1)臺中市○○區○○段第八○九、八○九─一
      地號土地及臺中市北屯區五中巷十五弄二號三樓之七建物
      (2)臺中市○○區○○段第八○九、八○九─一地號土地及
      臺中市北屯區五中巷十五弄二號四樓之三建物(3)臺中市○
      ○區○○段第八○九、八○九─一地號土地及臺中市北屯
      區五中巷十五弄二號四樓之九建物(4)臺中市○○區○○段
      第八○九、八○九─一地號土地及臺中市北屯區五中巷十
      五弄二號四樓之二建物，向臺中九信儲蓄部辦理抵押貸款
      。寅○○為順利取得款項，指示壬○○將年薪僅五十餘萬
      之賴清潭之個人資料表中年度收支情形虛增為一百三十萬
      元，臺中九信負責徵信之人員亦明知該等貸款案件實際上
      為寅○○之貸款案件，予以配合放水，未據實進行徵信調
      查，將個人資料表之年度收支情形如數轉錄至信用調查表
      ，詎己○○、未○○明知本件實際上係寅○○之貸款，已
      超過每一社員貸款不得超過八千萬元，其中無擔保貸款不
      得超過二千萬元之規定，竟違背職務，各准貸七十五萬元
      ，計三百萬元，經臺中九信儲蓄部撥款後，均轉入寅○○
      於臺中九信二三─一三─00000000號之帳戶內。
      之後前揭貸款於八十五年十月八日即因違約繳息轉為催收
      款，以提供之擔保品聲請法院拍賣，分配拍賣所得價款後
      ，仍積欠(1)四十九萬三千元，(2)四十一萬九千元，(3)四十
      四萬九千元，(4)四十六萬一千元，計一百八十二萬二千元
      ，使臺中九信及全體社員受有財產上之損害。
二、嗣臺中九信因逾期放款問題嚴重（據中央存款保險公司對臺
    中九信之利害關係人逾期放款專業檢查報告顯示；迄檢查基
    準日九十年五月三十一日止，臺中九信逾期放款約四十三億
    七千五百八十五萬七千元，合計申○○、寅○○、乙○○三
    人及渠等之關連戶合計約十一億九千餘萬元，已列為逾期放
    款金額計約十一億八千餘萬元，占全部逾期放款約百分之二
    十七點二，寅○○本人及其關連戶之逾期放款共約四億四千
    一百六十四萬二千元，約占全社之逾期放款之百分之十．○
    九，如扣除如理由欄三所述寅○○本人所貸B-01、B-07部分
    ，則約為四億一千七百五十一萬六千元，約占全社之逾期放
    款百分之九．五四），由合作金庫概括承受，賴清潭名義之
    前述逾期放款，至九十二年五月二十八日始向合作金庫清償
    完畢。合作金庫於九十二年十月二十八日，將如附表所示大
    部分之逾期放款併同臺中九信其他逾期貸款共二千五百六十
    二戶，以統包方式公開標售，由中華開發資產管理股份有限
    公司以最高價得標，該公司指定甲○○○三資產管理股份有
    限公司為受讓人。壬○○名義之前述逾期放款，至九十四年
    六月二十八日，由壬○○出面向甲○○○三資產管理股份有
    限公司清償完畢。
三、案經財政部以九十年九月六日以臺財融（六）字第○○九○
    三七七九二七號函檢附中央存款保險公司對各該金融機構利
    害關係人逾期放款專業檢查報告，函請臺灣高等法院檢察署
    偵辦，由該署檢察官協同臺灣臺中地方法院檢察署檢察官指
    揮法務部調查局中部地區機動工作組調查後，移送臺灣臺中
    地方法院檢察署檢察官偵查起訴。
    理    由
一、訊據被告寅○○對於前述以人頭向臺中九信取得貸款之事實
    大致均坦承不諱，惟辯稱：「我們理事只管社務，例如社員
    之間的糾紛、合作社預算、結算審核等，不管財務與業務，
    因合作社與銀行不同，每個社員最多只能貸款二千萬元，但
    是我業務上需要那麼多錢，只好多找幾個社員來貸款，以符
    合規定，伊不知道以借用他人名義方式辦理貸款是違法的，
    貸款所得用於蓋房子、買土地、山坡地開發、無鏈條自行車
    開發等，均依規定繳了好幾年利息，後來因景氣不佳，房地
    產衰退，週轉困難才繳不出來云云。被告壬○○則對於前述
    事實均坦承不諱。經查：
（一）按財政部所定「信用合作社對每一社員授信最高總額」（
      財政部七十八年一月十日臺財融字第七七○九六○三八一
      號函訂定，八十年五月三十一日臺財融字第八○一二九七
      三六六號函、八十三年六月十四日臺財融字第三一九八二
      六六七號函修正，見證物箱「申○○、寅○○、乙○○卷
      三」第十七頁、第一頁），信用合作社對每一社員授信最
      高總額不得超過八千萬元，其中無擔保授信總額不得超過
      二千萬元，此等規定亦為被告寅○○所明知。
（二）合作社乃以「社員」為基礎之團體，其宗旨為穩健經營及
      普遍服務社員，與銀行以追求最高利潤為目的之性質不盡
      相同，因此特別保障社員之權益，從而早已嚴禁借用人頭
      分散貸款、集中使用，以防止人頭借戶對於貸款之使用、
      清償情形均漠不關心，而風險過度集中於同一借戶之情形
      。故而財政部早於六十一年間，即以六十一年十一月二十
      九日臺財錢字第二一三三六號函明確指稱：「本部迭准中
      央銀行函送各信用合作社業務檢查報告，發現間有少數信
      用合作社理監事及經理人有利用職權套借社款之情事，嚴
      重影嚴業務營運，違反金融業務風險分散原則，茲為防杜
      流弊並促進信用合作社健全經營起見，特規定信用合作社
      理事監事及經理人，不得利用其有關企業之職員，以社員
      名義向合作社套借任何貸款或為借款之保證人，提供其關
      係企業使用，如有故違，應依有關法令規定，嚴予議處。
      」等語，足見被告寅○○所採用之「借用人頭，分散貸款
      ，集中使用」方式，早為財政部明令禁止。故被告寅○○
      所辯，顯非可採。
（三）同案被告壬○○對於協助辦理貸款之來龍去脈，迭據其於
      偵查中供述明確，於審判中結證無訛；證人即皇建公司之
      出納張文嘉亦於偵查中就前情結證甚詳；對於被告寅○○
      如何要求渠等擔任人頭，「個人資料表」之收入金額大多
      為壬○○代填，金額大多均灌水不實，而大多均未經臺中
      九信徵信人員實際進行徵信等情，亦據證人即人頭王慧蘭
      、戊○、沈菁惠、李時中、林萬源、張慧珠、陳義興、黃
      瑞基、黃嫦霞、何賴滿、紀森泉、黃金蘭、劉周能、賴澤
      權、翁啟川、孟憲文、陳宏輝、魏隆誼、劉瑞祥、賴清潭
      等人於偵查中證述在卷（其中林萬源、何賴滿、黃金蘭未
      具結，但被告寅○○已於九十三年十月四日準備程序同意
      作為證據），以及戌○○於九十四年十一月二十一日審判
      時證述詳實。證人賴彥雄、李鴻文於偵查中亦已就答應擔
      任人頭地主之情節，結證甚詳。另有臺中九信經辦人員丁
      ○○、丑○○、盧志銘、曾欽榜、酉○○、丙○○、午○
      ○、癸○○、辰○○等人於偵查中之證言可參（證人癸○
      ○、酉○○、丙○○嗣後於本院審理時所述，與偵查中所
      言相此，雖較為含糊閃爍，惟渠等因恐自身遭受刑事追訴
      處罰，故意含糊其詞以逃避刑責，為可理解，應以渠等偵
      查中所述，較為可信）。
（四）中央存款保險公司對臺中九信之利害關係人逾期放款專業
      檢查報告（附於證物箱內之「寅○○卷五」第二六九頁以
      下，及臺灣高等法院檢察署九十年度查字第一五一號卷內
      ，檢查基準日九十年五月三十一日）：對於如附表所示寅
      ○○關連戶部分之貸款案件之諸多缺失，例如：(1)對個人
      放款金額已逾一千萬元之借戶，未徵提報稅所得資料，以
      為還款來源之參考者，與「個人授信案件徵信處理注意事
      項」（財政部七十九年六月四日臺財融第七九八六四
      一號函）之規定未合。如一心分社賴澤權；東山分社劉
      周能、紀森泉、何賴滿、張慧珠、李時中、黃瑞基、林萬
      源、黃嫦霞、陳義興等戶；或雖有徵提報稅所得資料，為
      所得與借款金額顯不相當，償還來源欠佳者，未評註其他
      收入來源，仍核貸鉅額放款，如：儲蓄部庚○○、戊○、
      沈菁惠、王慧蘭、黃金蘭等戶，經借戶延滯後，僅有擔保
      品可供追償，徵信作業流於形式。(2)借戶之借款用途多與
      實際資金流向不符，資金多流向寅○○之帳戶……等等，
      均有詳明之記載。
（五）此外尚有如附表所示之各筆貸款資料可稽（B-11之第三筆
      魏隆誼部分，原始貸款資料已佚失，惟證人魏隆誼已就該
      部分陳述十分明確），復有臺中市中正地政事務所提供之
      土地登記申請資料二件（本院主卷及筆錄第二宗第一四七
      頁以下）、臺中縣雅潭地政事務所提供之土地登記申請資
      料四件（本院主卷及筆錄第二宗第一六八頁以下）等可考
      ，事證明確，被告寅○○、壬○○犯行均堪認定。
二、核被告寅○○、壬○○所為，均係犯刑法第三百四十二條第
    一項之背信罪。被告壬○○雖無在臺中九信擔任職務之身分
    ，然因所為與被告寅○○有犯意之聯絡，行為之分擔，依刑
    法第三十一條第一項之規定，仍以共犯論。又被告寅○○、
    壬○○兩人所涉多次背信犯行之行為時間緊接，方法相同，
    觸犯構成要件相同之罪名，顯係基於概括犯意為之，為連續
    犯，應依刑法第五十六條之規定以一罪論，並加重其刑。被
    告寅○○另因虛偽買賣土地並辦理過戶登記，係犯刑法第二
    百十六條之行使同法第二百十四條之登載不實文書罪，被告
    寅○○利用不知情之代書代理出面辦理，為間接正犯，其多
    次犯行，時間緊接，方法相同，觸犯構成要件相同之罪名，
    顯係基於概括犯意為之，亦為連續犯。檢察官雖未論及如附
    表編號B-03所示之土地於八十一年六月二十二日由何楊清合
    名下過戶於賴彥雄名下之部分，惟此部分與已起訴部分具有
    前述連續犯之裁判上一罪關係，為起訴效力所及，本院得併
    予審酌。被告寅○○所犯連續行使使公務員登載不實之文書
    罪，與前述連續背信罪間，有方法結果之牽連關係，為牽連
    犯，應從一重之連續背信罪處斷。爰審酌被告寅○○因一己
    之資金需要，連續利用其理事身分，以人頭借戶大舉向臺中
    九信違法貸款，將臺中九信視為私人金庫，於房屋銷售失利
    後仍越貸越多，造成四億餘元之鉅額逾期放款、呆帳，使臺
    中九信及其全體社員損失慘重，主管機關因而命合作金庫概
    括承受，造成全民受害，原應從重量刑，檢察官求處有期徒
    刑四年，尚屬過輕，惟被告寅○○自八十年十一月二十九日
    （即如附表編號B-02所示貸款時間）起，約至八十五、八十
    六年間始無法再行繳息，之前仍有繳納數年不等之利息，且
    其以往在臺中地區亦頗為熱心公益，曾當選好人好事代表，
    品行良好等一切情狀，量處有期徒刑五年。被告壬○○因受
    僱於寅○○，為謀薪資餬口，不得已配合寅○○為本件犯行
    ，事實上除每月二萬餘元之薪資外，未得任何利益，自身亦
    因擔任寅○○之人頭而擔負二百餘萬元之債務（如附表編號
    B-06所示），於調查局訊問時及偵查中均對於一切犯行供述
    甚詳，極為配合調查，以及本院審判時亦坦承犯行，態度良
    好，檢察官亦僅對其求處有期徒刑六月等一切情狀，量處有
    期徒刑六月，並諭知易科罰金之折算標準。末查被告壬○○
    未曾受有期徒刑以上之刑之宣告，有臺灣臺中地方法院檢察
    署刑案資料查註紀錄表、臺灣高等法院被告前案紀錄表在卷
    可稽，且被告壬○○已於九十四年六月二十八日與甲○○○
    三資產管理股份有限公司（即如附表編號B-06所示貸款之受
    讓人）成立和解，清償該件以其為人頭之信用貸款轉催收款
    項二百七十一萬九千餘元及利息、違約金等，有其於九十四
    年十一月二十一日呈報狀所附之和解書在卷可稽（本院卷聲
    請狀、辯護狀、答辯狀第二宗），其已付出此等慘痛代價，
    當知警惕，應無再犯之虞，所判處之刑，本院認為以暫不執
    行為適當，併予宣告緩刑二年，以啟自新。
三、公訴意旨另以：（一）B-01部分：八十年六月十八日，寅○
    ○以自己名義，由其配偶黃金蘭及女兒賴倩如提供其二人所
    有坐落臺中市西屯區○○○段十四、十五地號土地及臺中市
    ○○路六十七、六十九號建物，向臺中九信儲蓄部辦理抵押
    貸款，臺中九信並准貸一千四百十三萬六千元，八十年六月
    十八日臺中九信撥款五百萬元，即轉入黃金蘭於臺中九信二
    三─一三─00000000號帳戶；八十年十二月三十日
    ，臺中九信撥款九百萬元，轉入賴倩如於臺中九信二三─一
    二─00000000號帳戶。之後前揭因違約繳息轉為催
    收款，經以提供之擔保品聲請法院拍賣後分配拍賣所得價款
    後，仍積欠五萬元，使臺中九信受有財產上之損害。（二）
    B-07部分：八十三年二月八日，寅○○以自己名義，提供其
    與黃金蘭二人所有坐落臺中縣大雅鄉○○段第十二地號土地
    及臺中縣大雅鄉○○路○段一○○號建物，向臺中九信儲蓄
    部辦理抵押貸款，乃葉天福、未○○、張汶池明知本件實際
    上係寅○○提出之人頭戶貸款，竟違背任務，即准貸三千七
    百五十萬元，同日臺中九信撥款後，即轉入黃金蘭於臺中九
    信二三─一三─00000000號帳戶。之後前揭因違約
    繳息轉為催收款，經以提供之擔保品聲請法院拍賣後分配拍
    賣所得價款相抵後後，仍積欠二千四百零七萬六千元，使臺
    中九信受有財產上之損害，因認此二部分亦構成背信云云。
    經查：此二件係被告寅○○以自己名義向臺中九信貸款，而
    非使用人頭，並均有提供擔保品，合計未逾每一社員可貸款
    八千萬元之限額，而此二件貸款案件之擔保品，B-01案係估
    價一千三百零五萬七千八百零六元，B-07案估價三千八百一
    十一萬九千零七十五元，有該二件貸款案之不動產抵押調查
    報告表可稽。卷內並無鄰近地區可資參考之標的物價值若干
    之資料，尚不能單憑拍賣所得不足額之結果，遽論上開估價
    有何不實之處。故該二件縱使已成為逾期放款，且拍賣所得
    不足額，惟究竟是否已達於背信程度，尚有疑義，依法應為
    有利於被告之認定，惟檢察官係與前述有罪部分，以連續犯
    之裁判上一罪關係起訴，爰不另為無罪之諭知。
四、公訴意旨另認：如附表所示B-02共四筆貸款案、B-03之張慧
    珠貸款案，亦為被告壬○○所經手云云，惟被告壬○○則否
    認此節，陳稱：伊於八十一年間始至皇建公司任職等語。經
    查被告壬○○確於八十一年六月十八日始至皇建公司任職，
    有其勞工保險卡影本在卷可稽（本院主卷及筆錄第四宗），
    犯罪時間在此之前之貸款案件，自非被告壬○○所經手。惟
    檢察官係與前述有罪部分，以連續犯之裁判上一罪關係起訴
    ，爰不另為無罪之諭知。
據上論斷，應依刑事訴訟法第二百九十九條第一項前段，刑法第
二十八條、第五十六條、第三百四十二條、第二百十六條、第二
百十四條、第五十五條、第四十一條第一項前段、第七十四條第
一款，罰金罰鍰提高標準條例第一條前段、第二條，判決如主文
。
中    華    民    國    95    年    2     月    9     日
                  刑事第六庭    審判長法  官  簡源希
                                      法  官  戴博誠
                                      法  官  林念祖
以上正本證明與原本無異。
如不服本判決，應於送達後十日內向本院提出上訴狀（須附繕本
），上訴於臺灣高等法院臺中分院。
                                      書記官  謝明倫
中    華    民    國    95    年    2     月    10    日
附錄論罪科刑法條
中華民國刑法第三百四十二條 (背信罪)
為他人處理事務，意圖為自己或第三人不法之利益，或損害本人
之利益，而為違背其任務之行為，致生損害於本人之財產或其他
利益者，處五年以下有期徒刑、拘役或科或併科一千元以下罰金
。
前項之未遂犯罰之。
中華民國刑法第二百十四條：明知為不實之事項，而使公務員登
載於職務上所掌之公文書，足以生損害於公眾或他人者，處三年
以下有期徒刑、拘役或五百元以下罰金。
刑法第二百十六條：行使第二百十條至第二百十五條之文書者，
依偽造、變造文書或登載不實事項或使登載不實事項之規定處斷
。


司法院資訊處製作；財團法人民間司法改革基金會備份。
